【裁判字號】    99,上易,1456
【裁判日期】    990811
【裁判案由】    傷害等
【裁判全文】
臺灣高等法院刑事判決                99年度上易字第1456號
上  訴  人  臺灣桃園地方法院檢察署檢察官
上  訴  人
即  被  告  丙○○
被      告  甲○○
上列上訴人因被告傷害等案件，不服臺灣桃園地方法院98年度易
字第791號，中華民國99年4月12日第一審判決（起訴案號：臺灣
桃園地方法院檢察署97年度偵字第13887號），提起上訴，本院
判決如下：
    主  文
上訴駁回。
    事  實
一、緣甲○○（所犯公然侮辱、傷害、恐嚇危害安全等罪部分，
    業經原審判刑，並定應執行刑拘役120日，如易科罰金以新
    臺幣1000元折算1日確定）於民間廟宇活動中結識擔任義工
    之丙○○，得知丙○○於桃園縣桃園市○○路68號經營服飾
    店，甲○○乃多次藉故向丙○○借款新臺幣（下同）300 元
    或500元，丙○○見甲○○年老需要幫助，多次應允借款，
    甲○○食髓知味，經常至上開服飾店向丙○○借款，丙○○
    不勝其擾不願繼續借款，甲○○因此心生不滿，於97年2 月
    26日中午12時許，甲○○手持其所有之拐杖助行，行經桃園
    市○○路並走進上開服飾店內，見丙○○正使用行動電話通
    話中，甲○○欲阻止丙○○繼續通話，即伸手欲拿丙○○之
    行動電話，2人進而發生爭執，甲○○竟基於普通傷害之故
    意，手持柺杖毆打丙○○頭部，丙○○旋撥打電話報警處理
    ，甲○○見狀欲離開現場，丙○○能預見在服飾店內有限之
    空間，徒手拉扯行動不便之甲○○，甲○○可能因閃避而撞
    擊他處受傷，竟基於使甲○○受有普通傷害之不確定故意，
    徒手拉扯甲○○，致甲○○重心不穩，向後跌倒撞擊服飾店
    內之掛衣鐵架，致甲○○受有頭部挫傷併頭皮撕裂傷4公分
    之傷害。
二、案經甲○○及丙○○訴由桃園縣政府警察局桃園分局報告臺
    灣桃園地方法院檢察署檢察官偵查起訴。
    理  由
甲、有罪部分：
壹、證據能力部分：
    證人甲○○、乙○○於警詢中之證述，雖屬傳聞證據，惟檢
    察官及被告丙○○就前揭審判外陳述之證據能力，於原審準
    備程序及審判期日時均不爭執，且未於言詞辯論終結前聲明
    異議，爰審酌上開筆錄作成時，較無人情施壓或干擾，亦無
    不當取供之情形，認為以之作為本案之證據亦屬適當，是上
    開警詢之證述，依刑事訴訟法第159條之5第2項規定，有證
    據能力。另證人張隆義於偵查中向檢察官具結後所為之陳述
    ，核無顯有不可信之情況，依刑事訴訟法第159條之1第2項
    規定，亦得為證據。
貳、實體部分：
ㄧ、訊據被告丙○○固不否認於97年2月26日中午12時許，在其
    經營之服飾店內與甲○○發生爭吵及拉扯，惟矢口否認有何
    傷害之情事，辯稱：伊沒有傷害甲○○，只有拉扯，是甲○○拿拐杖要打伊，伊閃開，拐杖打到鐵架才斷掉，是甲○○
    自己跌倒撞到假人模特兒受傷云云。經查：
（一）被告丙○○毆打甲○○之事實，業據證人甲○○指訴：伊
      在丙○○服飾店裡受攻擊致後腦受傷（見偵查卷第9、81
      頁），並有證人張隆義於偵查中證述：當時丙○○打電話
      請伊幫忙報警，伊前往服飾店後沒多久警察就到了，伊看
      到甲○○有受傷，臉上有血等語可參（見偵查卷第82 頁
      ），復有敏盛綜合醫院診斷證明書（載明甲○○受有頭部
      挫傷併頭皮撕裂傷4公分之傷害）、受傷照片可佐（見偵
      查卷第47、48、97至99頁）。依卷附現場照片所示（見偵
      查卷第98頁下方），服飾店內掛衣鐵架上之粉紅色、白色
      衣物下擺沾有血跡，應係告訴人甲○○跌倒後，致後腦撞
      擊掛衣鐵架流血沾染所致，加上被告丙○○亦不否認其報
      警後，為阻止甲○○離開現場，有與甲○○發生拉扯之情
      節（見偵查卷第80頁，本院卷第38頁），堪認應是被告丙○○徒手拉扯甲○○以阻止其離開，致甲○○重心不穩向
      後跌倒撞擊掛衣鐵架而受有前開之傷害甚明。被告丙○○
      雖辯稱：是甲○○欲持拐杖打伊，伊閃開，甲○○自己跌
      倒撞到假人模特兒受傷云云，惟依卷附照片所示（見偵查
      卷第97至99頁），服飾店內空間不大，倘依被告丙○○所
      稱告訴人甲○○係因持柺杖毆打丙○○，致重心不穩跌倒
      ，甲○○施力方向應是往前用力，重心亦在前方，若因丙○○閃躲而打中掛衣鐵架，甲○○應不致有向後倒地致後
      腦受傷之可能，被告丙○○所辯顯與常理不符，難以採信
      。
（二）按彼此互毆，必以一方初無傷人之行為，因排除對方不法
      之侵害而加以還擊，始得以正當防衛論。故侵害已過去後
      之報復行為，與無從分別何方為不法侵害之互毆行為，均
      不得主張防衛權（最高法院30年度上字第1040號判例參照
      ）。又互毆係屬多數動作構成單純一罪而互為攻擊之傷害
      行為，縱令一方先行出手，還擊之一方在客觀上苟非單純
      對於現在不法之侵害為必要排除之反擊行為，因其本即有
      傷害之犯意存在，則對其互為攻擊之還手反擊行為，自無
      主張正當防衛權之餘地。本件被告丙○○與甲○○於上開
      服飾店內發生爭執，甲○○見被告丙○○報警後，亟欲離
      開，被告丙○○可預見徒手拉扯甲○○，甲○○可能因閃
      避而撞擊他處受傷，竟基於發生前開結果亦不違反其本意
      之不確定故意，徒手拉扯甲○○，致甲○○重心不穩而跌
      倒向後撞擊掛衣鐵架受有前開傷害，被告丙○○自有傷害
      對方之不確定故意，並非客觀上單純對於他人現在不法之
      侵害所為必要排除之格擋防衛行為，依上開說明，被告丙○○自應負普通傷害之罪責，且非屬正當防衛，併予敘明
      。
（三）綜上，本件事證明確，被告丙○○之前揭犯行洵堪認定。
二、核被告丙○○所為，係犯同法第277條第1項之傷害罪。原審
    認被告罪證明確，適用刑法第277條第1項、第41條第1項前
    段，刑法施行法第1條之1第1項、第2項前段之規定及審酌被
    告丙○○為阻止甲○○離開現場，徒手拉扯致其跌倒受傷之
    犯罪情節、手段、犯後態度，以及被告所受傷勢、尚未賠償
    損害等一切情狀，量處拘役50日，並諭知易科罰金之折算標
    準。其認事用法及量刑，均無違誤，被告上訴意旨，主張告
    訴人係自己跌倒撞到假人模特兒受傷云云，為無理由，其上
    訴應予駁回。
乙、無罪部分：
一、公訴意旨另以被告甲○○於不詳時地，基於恐嚇犯意，對丙○○恫稱：「潑汽油要整個燒掉」、「有一天會報答你」等
    語，使丙○○心生畏懼，致生危害於丙○○之安全，認被告
    甲○○此部分，另涉犯刑法第305 條之恐嚇危害安全罪嫌。
二、按犯罪事實應依證據認定之，無證據不得認定犯罪事實；不
    能證明被告犯罪者，應諭知無罪之判決，刑事訴訟法第154
    條第2 項、第301 條第1 項分別定有明文。故事實之認定，
    應憑證據，如不能發現相當證據，或證據不足以證明，自不
    能以推測或擬制之方法，以為裁判基礎（最高法院40年台上
    字第86號判例意旨參照）。再按刑事訴訟上證明之資料，無
    論其為直接或間接證據，均須達到通常一般之人均不致有所
    懷疑，而得確信其為真實之程度，始得據為有罪之認定，若
    關於被告是否犯罪之證明未能達此程度，而有合理懷疑之存
    在，致使無從形成有罪之確信，根據「罪證有疑，利於被告
    」之證據法則，即不得遽為不利被告之認定（最高法院29年
    上字第3105號、76年台上字第4986號判例參照）。
三、公訴意旨認被告甲○○另涉有此部分恐嚇罪嫌，無非係以告
    訴人丙○○於警詢、偵查中之證述為其主要論據。然查，證
    人丙○○於原審審理中證述：有時伊服飾店鐵門一開，甲○○就進來跟伊要錢，伊即回稱不要常常來影響伊作生意，以
    前是看你可憐才借錢給你，甲○○就說「有一天會報答你」
    等語（見原審卷第56頁反面），依證人丙○○所述上開對話
    之情景及對話前後文之內容以觀，顯係被告甲○○請求丙○○再次借款之語，其主觀上已難認有恐嚇之意，客觀上該等
    言詞亦難認屬加害丙○○生命、身體惡害之言詞。又證人乙○○於原審審理中證稱：伊並未聽到甲○○說過「潑汽油要
    整個燒掉」等語（見原審卷第55頁），告訴人丙○○自承伊
    弟弟乙○○每天都在服飾店（見偵查卷第81頁），證人乙○○亦未聽聞被告甲○○說過「潑汽油要整個燒掉」之言詞，
    且證人丙○○於警詢時指訴：錄音帶內容有錄到被告甲○○
    說在伊店內潑汽油燒房子，要對伊潑硫酸等語（見偵查卷第
    21頁），惟其於原審審理中則證稱：伊聽到潑油漆那段錄音
    有放給警察聽，後又改稱係潑硫酸，因為甲○○講台語伊聽
    不太懂等語（見原審卷第56頁反面），究竟被告甲○○是說
    潑汽油、潑硫酸抑或潑油漆，告訴人丙○○前後指訴已有不
    一，難以遽採。從而，自不能僅憑告訴人丙○○之片面且不
    明確之指訴作為有罪判決之依據。
四、綜上所述，公訴人所舉之證據不足以證明被告甲○○確有此
    部分之恐嚇犯行，亦即告訴人之指訴存有瑕疵，客觀上尚未
    達到使通常一般之人均不致有所懷疑之程度，此外，復查無
    其他積極事證足認被告甲○○有公訴意旨所指之此部分犯行
    ，此部分既不能證明被告甲○○犯罪，揆諸上開說明，即應
    為無罪之諭知。原審因而以本件被告之罪證尚有不足，判決
    被告無罪，並於判決中詳予說明其審酌之根據及理由，並無
    何違反論理法則或有何其他違法情事。檢察官提起本件上訴
    ，要係對原審依職權所為之證據取捨以及心證裁量，重為爭
    執，並未提出其他積極事證加以證明，其上訴為無理由，應
    予駁回。
據上論斷，應依刑事訴訟法第368條，判決如主文。
本案經檢察官沈明倫到庭執行職務。
中    華    民    國    99    年     8    月    11    日
                    刑事第一庭審判長法  官  葉騰瑞
                                    法  官  彭政章
                                    法  官  莊明彰
以上正本證明與原本無異。
不得上訴。
                                    書記官  王韻雅
中    華    民    國    99    年    8     月    11    日

司法院資訊處製作；財團法人民間司法改革基金會備份。
